臺灣高等法院刑事判決　　　　　　　 100年度上訴字第1911號
上　訴　人　臺灣臺北地方法院檢察署檢察官
被　　　告　周素蘭
　　　　　　周世南
　　　　　　周蔡寶猜
上列上訴人因被告妨害自由案件，不服臺灣臺北地方法院99年度
訴字第2080號，中華民國100年5月13日第一審判決（起訴案號：
臺灣臺北地方法院檢察署99年度偵字第26647號、25540號、2204
6號），提起上訴，本院判決如下：
    主  文
上訴駁回。
    理  由
一、公訴意旨略以：被告周素蘭與李麗琴、張秀美（以上2人另
    案審理中）因投資房地產之款項遭黎芳熏（起訴書誤載為「
    薰」）侵占，遍尋黎芳熏無著，為迫使黎芳熏出面解決，由
    李麗琴與其姪兒李佳祺（經另案判決確定）基於妨害自由之
    犯意聯絡，於民國99年9月初某日，以電話共同謀議查訪黎
    芳熏前夫劉宸豪之下落，再以暴力手段強迫黎芳熏出面，李
    麗琴、李佳祺謀定犯罪計畫後，再由李麗琴與張秀美、被告
    周素蘭基於妨害自由之犯意聯絡，謀議並確定上開犯罪計畫
    ，推由李麗琴委託李佳祺執行。李佳祺嗣夥同黃政偉、張博
    翔（以上2人均經另案判決確定），共同於99年9月25日23時
    許，搭乘黃政偉所駕駛之車牌C9-3432號自用小客車，前往
    台北縣新店市（現改制為新北市新店區，下同）太平路之太
    平宮，由李佳祺以如果劉宸豪上車就不會怎樣，不上車就要
    加以毆打等加害劉宸豪生命、身體之事，對劉宸豪施行恐嚇
    、脅迫，使劉宸豪因恐遭不測而不敢抗拒，被迫乘坐黃政偉
    駕駛之自用小客車，李佳祺3人以上述脅迫方式剝奪劉宸豪
    行動自由後，隨即將之載往台北市中崙市場內某寺廟裡私行
    拘禁，李佳祺再以電話通知李麗琴已將劉宸豪帶至上述處所
    ，李麗琴則隨即以電話通知張秀美，再與其夫張添財（另案
    判決確定）一同前往上開寺廟，張秀美則以電話通知曹騰譽
    （另案審理中中）一同前往上址，李麗琴、張添財、張秀美
    、曹騰譽到場後，即逼問劉宸豪有關黎芳熏之下落，並要求
    劉宸豪打電話聯絡黎芳熏出面，劉宸豪初則虛與委蛇，李佳
    祺、黃政偉見劉宸豪不肯配合，即動手毆打劉宸豪，劉宸豪
    恐遭再毆打，乃以電話聯絡黎芳熏，以此強暴方式使劉宸豪
    行無義務之事。嗣李麗琴、李佳祺等人唯恐在該處停留過久
    為人發覺，乃商議將劉宸豪帶往他處，並推由曹騰譽以電話
    聯絡劉嘉煜（經另案判決確定）提供可繼續拘禁劉宸豪之處
    所，嗣於99年9月26日凌晨2時左右，李麗琴、李佳祺等人在
    劉嘉煜帶領下，駕車將劉宸豪押往台北縣新店市○○路臨16
    1之3號已歇業之「野宴養食館」，繼續拘禁劉宸豪並逼問其
    住處所在，及強令劉宸豪打電話聯絡黎芳熏並要求黎芳熏出
    面，劉嘉煜更取出預備之手銬，將劉宸豪銬在餐桌上，李佳
    祺、黃政偉復再毆打劉宸豪，以使劉宸豪就範。然因黎芳熏
    始終未出現，李麗琴等人乃於99年9月26日5時許，將劉宸豪
    押至台北縣新店市○○路○段82之10號3樓劉宸豪住處內繼續
    拘禁並埋伏、等候黎芳熏，另通知被告周素蘭到場，被告周
    素蘭則夥同被告周世南、周蔡寶猜，基於參與李麗琴等人私
    行拘禁行為之犯意，至劉宸豪上開住處內，被告周素蘭、周
    世南、周蔡寶猜到場後，指責劉宸豪夫妻「害死很多人」，
    並接續李麗琴等人先前之作為，向劉宸豪逼問黎芳熏下落、
    要求劉宸豪打電話通知黎芳熏出面，強制劉宸豪行無義務之
    事。嗣經黎芳熏報警後，經警於同日9時40分至劉宸豪上開
    住處查獲，因認被告周素蘭、周世南、周蔡寶猜涉犯刑法第
    302條第1項之私行拘禁、第304條第1項以強暴脅迫使人行無
    義務之事罪嫌等語。
二、按犯罪事實應依證據認定之，無證據不得認定其犯罪事實；
    又不能證明被告犯罪者，應諭知無罪之判決，刑事訴訟法第
    154條第2項、第301條第1項定有明文。又認定犯罪事實所憑
    之證據，雖不以直接證據為限，間接證據亦包括在內，然而
    無論直接或間接證據，其為訴訟上之證明，須於通常一般之
    人均不致有所懷疑，而得確信其為真實之程度者，始得據為
    有罪之認定，倘其證明尚未達到此一程度，而有合理之懷疑
    存在、無從為有罪之確信時，自應為無罪之判決（最高法院
    76年臺上字第49 86號判例意旨參照）。
三、檢察官認被告3人涉有上開罪嫌，無非係以證人劉宸豪、黎
    芳熏、李麗琴、李佳祺、曹騰譽、黃政偉之證詞，及被告周
    素蘭、周世南、周蔡寶猜之供述為其主要論據。訊據被告3
    人固坦承於99年9月26日8時30分許至台北縣新店市○○路○
    段82之10號3樓劉宸豪住處之事實不諱，惟堅決否認有何妨
    害自由、強制之犯行。被告周素蘭辯稱：伊未參與太平宮押
    人至中崙市場及野宴養食館，只有經李麗琴通知劉宸豪在台
    北縣新店市○○路○段82之10號3樓，因伊兄周世南與母親住
    在北宜路2段附近，才與周世南、周蔡寶猜一同過去。伊到
    劉宸豪住處時，未看到有人打劉宸豪，也沒有人限制劉宸豪
    自由。伊有跟劉宸豪說請黎芳熏出來談還錢之事，當時劉宸
    豪跟黎芳熏通電話，並未表示不願找黎芳熏等語；被告周世
    南辯稱：伊住在北宜路2段，當天伊妹周素蘭打電話說找到
    騙她錢的人，伊就開車過去了解一下。伊進去劉宸豪住處看
    到幾個不認識的人或站或坐，並沒有打人或罵人之情形。伊
    進去沒多久警察就來了等語；被告周蔡寶猜辯稱：伊陪周素
    蘭一起過去，張秀美說劉宸豪是欠錢的人的先生。劉宸豪有
    請伊坐，沒有人限制劉宸豪行動自由或毆打他等語。經查：
    (一)證人李麗琴於偵查中陳（證）稱：「（周素蘭、周世南、
      周蔡寶猜及劉嘉煜是何時跟你們聚在一起？）我26日上午
      到了劉宸豪家之後，打電話通知周素蘭，周素蘭、周世南
      、周蔡寶猜一起去劉宸豪住處。…」、「（你們有無商量
      好，找到劉宸豪之後，必要的話要使用強暴或脅迫手段，
      逼劉宸豪說出黎芳熏下落，或叫劉宸豪帶你們去找黎芳熏
      ？）我們真的沒有商量過。」、「（你們有無討論過，找
      到劉宸豪之後，如果他不願意合作要怎麼樣？）沒有。」
      、「（你跟李佳祺討論什麼，決定要怎麼做？）我是跟張
      秀美、李佳祺及周素蘭一起討論，就是要把黎芳熏及黎的
      先生找出來而已。」、「（你、李佳祺、張秀美跟周素蘭
      是在何地商量這件事情？）我、張秀美及周素蘭有商量要
      如何去找黎芳熏，李佳祺的部分，是後來我才告訴他說我
      們要找黎芳熏這個人。」、「（你、周素蘭及張秀美有無
      商量叫李佳祺帶人去找黎芳熏及劉宸豪的事？）有。」、
      「（你們是如何商量的？）是我告訴張秀美跟周素蘭說，
      我姪子李佳祺有辦法找到這些人。」、「（你有無告訴張
      秀美跟周素蘭，李佳祺曾經告訴你，他有辦法把黎芳熏逼
      出來？）有。」、「（97年10月7日上午應訊時說，李佳
      祺有跟你講過，他們有辦法把黎芳熏逼出來，當時李佳祺
      是如何說的？）李佳祺是說有辦法將黎芳熏找出來，但沒
      說如何找。」、「（97年10月7日第二次應訊時，檢察官
      有問你，你有無告訴周素蘭及張秀美，李佳祺曾經告訴你
      ，他有辦法將黎芳熏逼出來這句話，你回答說有，你同時
      還說也有跟你先生張添財說過，上述所言是否為真實？）
      李佳祺告訴我時，我有告訴張秀美跟周素蘭說，李佳祺說
      會將黎芳熏逼出來，至於張添財只是隱隱約約知道。」等
      語（見99年度偵字第22046號卷(二)第36頁、37頁、第38頁
      、第40頁、第41頁、第127頁、第128頁）；於原審審理時
      證稱：「（能否說明所謂當天早上才到是如何？）當天早
      上快8點的時候，我打電話給周素蘭，告訴他我們已經找
      到劉宸豪及黎芳熏的住處，然後請周素蘭過來，後來周素
      蘭帶著周世南及周蔡寶猜過來，當時我是在樓下，他們3
      個是直接到3樓去，後面的狀況我就不知道了，因為我都
      在樓下1樓，因為我在車子裡面。」、「（你、周素蘭、
      張秀美、盧銀珠，你們事前有想過要如何找黎芳熏嗎？）
      我們之前都有彼此討論黎芳熏欠我們多少錢，我們也有去
      按鈴申告，是在99年6月4日，可是都沒有下文，我們是有
      想過要去他家，可是黎芳熏已經搬家了。」、「（你請李
      佳祺幫忙找黎芳熏及劉宸豪，這件事情你有跟周素蘭講嗎
      ？）他們不太清楚。」、「（你到底有沒有跟周素蘭講你
      有請你的姪子李佳祺幫忙找黎芳熏？）我真的忘記了，我
      們之前只有講說要怎麼找他，有時候是我跟周素蘭騎摩托
      車去找黎芳熏的哥哥，問他黎芳熏的下落，曾經找到他哥
      哥，但是沒有問出黎芳熏的下落。」、「（你是否於偵查
      中說你曾經跟周素蘭講說李佳祺有辦法找到這些人，並把
      他逼出來這些話？）有，吃飯的時候有提過，我剛才是忘
      記了。」、「（所以你的確跟周素蘭講過，你有辦法請李
      佳祺逼黎芳熏他們出來？）是找黎芳熏他們出來。」、「
      （你跟周素蘭講說可以請李佳祺把黎芳熏逼出來這些話，
      那周素蘭聽了以後，她如何回答你？）我真的忘記了。」
      、「（周素蘭有當場表示說，不要找李佳祺去找他嗎？或
      是周素蘭有同意要把黎芳熏找出來？）周素蘭有同意要找
      黎芳熏，因為我們平常就想說要找他。」、「（周素蘭說
      妳有曾經跟他們講過要逼黎芳熏出面這些話，但周素蘭有
      勸妳說不要？）對，周素蘭是有跟我說不要找李佳祺去，
      因為李佳祺是我姪子…」、「（周素蘭為什麼勸你不要找
      李佳祺去逼黎芳熏？）周素蘭以為我們會用暴力，但是我
      們沒有對劉宸豪使用暴力，我們的目的只是要找黎芳熏出
      來。」、「（周素蘭知道李佳祺有可能會使用暴力？）他
      們是以為，很多人都可能會這樣認為，但是我有講說我們
      不會用暴力。」、「（請你確認是等到劉宸豪回到他住處
      的時候你才告知周素蘭有找到劉宸豪，或是在之前就已經
      告知周素蘭？）是到了劉宸豪的住處的時候。」、「（妳
      請李佳祺去找黎芳熏，李佳祺要用什麼樣的手段逼黎芳熏
      出面，這個事情你有無跟周素蘭討論過？）沒有。連我也
      不知道李佳祺會如何去找黎芳熏。因為我們的目的只是在
      找人，我們不想要怎麼樣，我不想我的朋友誤會黎芳熏用
      他們的錢來貼我的錢，我只是想要給他們一個交待。」、
      「（周素蘭到北宜路劉宸豪住處之前，她是否清楚你們整
      晚與劉宸豪在一起要找黎芳熏的事？）周素蘭不知道，我
      只有在電話中告訴他我們已經找到劉宸豪，請他過來一下
      ，其餘的細節，我想要等他過來再講。」、「（是否於偵
      查中供稱曾經告知張秀美及周素蘭，李佳祺說會將黎芳熏
      逼出來？）他們大概只是隱約知道。」、「（周素蘭還有
      周蔡寶猜他們幾個人到達劉宸豪北宜路住所時，他們是怎
      麼進門的？）就直接進去，他們的門應該是沒有關，應該
      是這樣，因為當時我在1樓，我記得1樓的門是開著，3樓
      的門也應該沒有關。」、「（周素蘭一定是知道劉宸豪在
      你們的控制當中，否則周素蘭趕過來也不一定見得到劉宸
      豪？）因為我們人都在那裏，可是我們都讓劉宸豪很自由
      ，讓他可以在他家活動，而且我們還買麵包給他吃，而且
      據周素蘭他們說，他們到的時候，劉宸豪是坐在沙發上。
      」、「（你使用的行動電話？）0000000000，事發當時我
      也是使用這支電話都沒有更改，當時我是早上用這支門號
      打給周素蘭，告訴他我找到劉宸豪，我打了幾通我忘記了
      ，應該有2-3通，應該是早上7-8點左右打的，我是打到周
      素蘭的行動電話，號碼我忘記了，要看手機才知道，周素
      蘭的行動電話是0000000000，她當時就是用這個門號，都
      沒有更改。」等語（見原審卷第124頁背面至129頁背面）
      。而證人李麗琴係於99年9月26日8時7分許始以行動電話
      0000000000號撥打被告周素蘭之0000000000號行動電話乙
      情，亦有0000000000號行動電話雙向通話紀錄在卷可參（
      見原審卷第140頁）。準此，被告周素蘭事前雖知證人李
      麗琴將委託李佳祺去逼黎芳熏出面解決債務，惟並不知李
      佳祺欲以何方式促使黎芳熏出面，而被告周世南、周蔡寶
      猜則係臨時陪同被告周素蘭到場，尚難認被告周素蘭、周
      世南、周蔡寶猜事前即與證人李麗琴剝奪證人劉宸豪行動
      自由之犯意聯絡。再者，證人劉宸豪自99年9月25日23時
      許即遭剝奪行動自由，並被帶至台北市中崙市場內某寺廟
      裡拘禁、毆打，嗣於99年9月26日凌晨2時左右，又被帶至
      台北縣新店市○○路臨161之3號「野宴養食館」繼續拘禁
      、毆打，再於99年9月26日5時許，被帶回台北縣新店市○
      ○路○段82之10號3樓住處繼續拘禁等情，業據證人劉宸豪
      於警訊時、偵查中指訴甚詳（見99年度偵字第22046號卷
      (一)第14至21頁、卷(二)第95至98頁）。倘被告周素蘭事前即
      與證人李麗琴共謀剝奪證人劉宸豪之行動自由，證人李麗
      琴應不會遲至99年9月26日8時7分許始以行動電話通知被
      告周素蘭到場。
    (二)證人劉宸豪於警詢時雖指稱：「（周世南、周素蘭、周蔡
      寶猜有無對你怎樣？）他們3人皆以言詞：再不處理，就
      要把我押到山上繼續藏匿、拷問，我的生命可能會遭受威
      脅並控制我的行動自由，後來警方就趕到現場來了。」云
      云（見99年度偵字第22046號卷(一)第18頁）；且證人劉宸
      豪回到住處時已受有胸部、右側上肢、左側手腕、背、右
      側小腿挫傷等傷勢，有天主教耕莘醫院診斷證明書在卷可
      憑（見99年度偵字第22046號卷(一)第62頁）。惟證人劉宸
      豪於原審審理時證稱：「（你所謂在場的3位被告在場只
      是講黎芳熏欠他們錢的一些氣話，所謂的氣話是指什麼氣
      話？）大概就是叫黎芳熏還錢的意思。」、「（他們3個
      人都有講這些話，還是誰講這些話？）那個先生（當庭指
      認為周世南）有講一些，其他2位只是在場。」、「（你
      在警詢時跟警察講說，在庭的3位被告都以言詞表示再不
      處理，就要把你押到山上繼續藏匿、拷問，是否如此？）
      因為這些都是氣話，我想當時發生狀況也很混亂，我不知
      道我當時的安全狀況如何，如果警察沒有到，我是不是又
      要換地方，這些都是氣話，我想看可不可以原諒他們。」
      、「（被告3人到底有無說你所謂的那些氣話，有無說要
      把你押到山上繼續藏匿、拷問？）在場還有很多人，他們
      都走來走去，可能不確定是誰講的，大概都是氣話。」、
      「（警察明明是很明確的問你這3個人對你怎樣，你也很
      明確的回答這3個人以前揭言詞對你說話，怎麼今天說的
      又不一樣？）因為他們就是講氣話，沒有恐嚇之類的意思
      ，因為他們不是針對我，是針對我前妻講那些氣話。」、
      「（你被限制行動的過程中，有無聽到誰打電話通知他們
      過來？）我不知道，我坐在那邊沒有辦法走動，有人看著
      我不能離開那個位置，我只能坐在沙發那裡，還有一些人
      在外面打電話我不知道。」、「（你為什麼不能離開？）
      因為他們要找我前妻，要她出來，因為我前妻在她媽媽家
      ，她媽媽不在，他們急著找她出來，我是被控制住，當然
      沒有辦法離開。」、「（你被誰控制住？）裡面有1個被
      告大概是19歲的那一個，名字我不知道，印象中好像是黃
      政偉。」、「（3樓只有黃政偉在控制你的行動嗎？）還
      有兩個男的，一個是曹騰譽，還有張秀美，他們在搬我重
      要的東西。」、「（你說控制你的行動是如何控制？）我
      坐在沙發，黃政偉拿椅子坐在旁邊。」、「（怎麼不認為
      他只是要跟你聊天，而是要控制你的行動？）因為我已經
      被換了好幾個地方，下一個地方要換到哪裡，我也不知道
      。」、「（換地方可能是要帶你去遊覽，怎麼認為是要控
      制你的行動？）因為我前後都被打，怎麼可能是去遊覽。
      」、「（你衣服、褲子有無被扯、凌亂痕跡？）比較髒而
      已，因為有個地點我坐在地上，褲子有比較髒，但是沒有
      破掉。」、「（在你新店住處的3樓，你有跟曹騰譽、張
      秀美、黃政偉，甚至在場的被告3人講，不要再限制你的
      行動自由，放你走，你可以解決這個問題？）因為我被控
      制住，我沒有講這些話，因為我知道講了也沒有用。」、
      「（在你新店住處的3樓，上開的人有無對你說只要你太
      太出面，他們就會放了你？）沒有提到。」、「（所以你
      很確定周世南、周素蘭、周蔡寶猜在你新店住處的3樓並
      沒有對你講再不處理就要把你押到山上繼續藏匿、拷問這
      些話？）我不清楚，在那個話的當中可能就是氣話，我不
      知道有無在你們講的那個裡面，張秀美是有講，他們是講
      氣話而已。」、「（你所謂的不清楚在場的被告有無講這
      些話，是什麼意思？）在場的被告沒有講這些話，只有張
      秀美有講過，被告3人沒有講，只有講一些借錢的氣話。
      」、「（你是意思是說被告3人可以很清楚看到你受傷？
      ）在第三現場也就是我的住處是沒有看到，我在那邊沒有
      被毆打，只是講話比較沒有力氣。」、「（當你第一眼看
      到被告3人進到你新店租屋處的時候，你在做什麼？）我
      坐在客廳沙發上，旁邊有他們3位，還有黃政偉、張秀美
      、曹騰譽。」、「（被告3人到場以後有無跟黃政偉、張
      秀美、曹騰譽說什麼話？）沒有。」、「（被告3人到場
      時，你有無請周蔡寶猜坐？）我有講一些客套話，叫他們
      坐一下，我聯絡看看，但是他們都是用站著。」、「（周
      世南叫你聯絡黎芳熏，你也的確有聯絡黎芳熏？）有。」
      、「（你有跟周世南及在場的被告說黎芳熏的回答嗎？）
      有，我有說黎芳熏說馬上會來，可是一直沒有來。」、、
      「（是誰一直叫你打電話？）他們沒有要求，是我自己主
      動一直打。」等語（見原審卷第253至259頁）。準此，自
      難認被告周世南、周素蘭、周蔡寶猜3人確曾以「再不處
      理，就要把你押到山上繼續藏匿、拷問。」云云，威脅證
      人劉宸豪撥打電話予黎芳熏解決債務。而依證人劉宸豪於
      原審審理時所述，被告3人到場時，證人劉宸豪尚對被告3
      人講一些客套話，叫被告3人坐一下。且證人劉宸豪雖曾
      遭其他人二度在他處拘禁、毆打，惟證人劉宸豪當時已被
      帶回住處，坐在沙發上，僅由黃政偉在旁看守。證人劉宸
      豪褲子雖比較髒，但未破掉，其身上雖有受傷，但被告3
      人非必能清楚看到其傷勢，並推知其曾遭毆打。在場之他
      人復未提及先前曾在他處拘禁、毆打證人劉宸豪。而被告
      周世南雖有講一些借錢的氣話，惟未強迫證人劉宸豪撥打
      電話予黎芳熏，亦未提及還錢即可獲釋等語。則被告3人
      憑渠等得以直接進入證人劉宸豪住處，並見諸曹騰譽、張
      秀美在該處搬運證人劉宸豪之物品，以及證人劉宸豪始終
      坐在沙發未離開等情，能否認知證人劉宸豪當時係處於行
      動自由受剝奪之狀態，進而與在場之黃政偉等人就剝奪證
      人劉宸豪行動自由達成默示之意思合致，實非無疑。
    (三)綜上所述，檢察官所舉證據，未能達通常一般之人均不致
      有所懷疑而得確信其為真實之程度，而有合理懷疑之存在
      。此外，復查無其他積極證據足證被告3人有何妨害自由
      、強制之犯行，揆諸前開說明，自應為被告3人無罪之判
      決。
四、原審因認不能證明被告3人犯罪，對被告3人諭知無罪判決，
    核無違誤。檢察官上訴指摘原判決不當，請求撤銷改判，難
    認有理，應予駁回。
據上論斷，應依刑事訴訟法第368條，判決如主文。
本案經檢察官何明楨到庭執行職務。
中    華    民    國   100    年    8     月    25    日
                  刑事第七庭  審判長法  官  陳憲裕
                                    法  官  游紅桃
                                    法  官  楊智勝
以上正本證明與原本無異。
如不服本判決，應於收受送達後10日內向本院提出上訴書狀，其
未敘述上訴之理由者並得於提起上訴後10日內向本院補提理由書
（均須按他造當事人之人數附繕本）「切勿逕送上級法院」。
刑事妥速審判法第9條：
除前條情形外，第二審法院維持第一審所為無罪判決，提起上訴
之理由，以下列事項為限：
一、判決所適用之法令牴觸憲法。
二、判決違背司法院解釋。
三、判決違背判例。
刑事訴訟法第 377 條至第 379 條、第 393 條第 1 款之規定，
於前項案件之審理，不適用之。
                                     書記官  林桂玉
中    華    民    國   100    年    8     月    26    日